臺灣臺中地方法院民事判決
                          108年度重訴字第204號
原      告  鄒鳳珠  
            王宇平  
            王宇彤  
            王榮坤  
            羅嘉雯  
            布惇銘  
            翁秋華  
            廖健宇  
共      同
訴訟代理人  徐承蔭律師
複  代理人  王冠婷律師
            劉依婷律師
            林佳瑩  
被      告  賴亞生  


            賴崑望  
共      同
訴訟代理人  王邦安律師
            賴英姿律師
上列當事人間請求損害賠償事件，本院於民國110 年8 月4 日言
詞辯論終結，判決如下：
    主  文
一、被告辛○○應依序給付原告己○○新臺幣2,272,600 元、原
    告甲○○新臺幣1,600,000 元、原告乙○○新臺幣1,600,00
    0 元、原告丙○○新臺幣1,100,000 元、原告癸○○新臺幣
    400,000 元、原告戊○○新臺幣2,537,010 元、原告庚○○
    新臺幣200,000 元，及均自民國107 年9 月20日起至清償日
    止，按年息百分之5計算之利息。
二、原告其餘之訴駁回。
三、訴訟費用由被告辛○○負擔5分之2 ，餘由原告負擔。
四、本判決原告勝訴部分，於原告己○○、甲○○、乙○○、王
    榮坤、癸○○、戊○○、庚○○分別以新臺幣757,000 元、
    533,000 元、533,000 元、366,000 元、133,000 元、846,
    000 元、67,000元為被告辛○○供擔保後，各得假執行。但
    被告辛○○如分別以新臺幣2,272,600 元、1,600,000 元、
    1,600,000 元、1,100,000 元、400,000 元、2,537,010 元
    、200,000 元為上開原告預供擔保，各得免為假執行。
五、原告其餘假執行之聲請駁回。
    事實及理由
壹、原告主張：
一、被告辛○○於民國107 年5 月24日14時許，前往臺中市○區○○
    路0000號2 樓「麗緻牙醫診所」找尋其胞妹賴立茜未果後，
    即以預藏之折疊刀刺擊原告癸○○，致其受有左顳1.5公分之
    撕裂傷。俟原告戊○○聽見原告癸○○之尖叫聲後衝向櫃台，被
    告辛○○旋即持刀朝原告戊○○右胸刺殺，造成其鎖骨下動靜脈
    破裂，臂神經叢損傷及大量出血與休克。隨後，被害人王冠
    中朝櫃台而來時，被告辛○○復持刀朝王冠中頭頸部刺擊，傷
    及王冠中之氣管及右側頸靜脈血管，致其大量出血休克。然
    被告辛○○仍未罷手，復折返回櫃台，繼續朝原告戊○○之頭頸
    部、手臂刺擊，致其受有頸部穿刺傷併氣管破裂及呼吸衰竭
    、右前胸穿刺傷併鎖骨下動靜脈、臂神經損傷及出血性休克
    、下巴穿刺傷、左上臂穿刺傷（共3處）、術後合併急性肝
    腎功能衰竭等傷害（頸部傷長約3 公分、深約3 公分，顏面
    下巴處傷長約6 公分、深約1 公分，左上臂3 處傷分別長4 
    公分、3 公分、1 公分，深約3-4 公分）之傷害。且王冠中
    於到院前已無自發性呼吸及心跳，經急救後，仍於同日16時
    34分許宣告不治死亡；原告戊○○則因多數傷口傷及氣管、大
    血管及神經，發生致命性大出血及休克，於急診到院前心臟
    停止，經急救後，始倖免於難。
二、原告己○○、甲○○、乙○○、丙○○分別為王冠中之配偶、子女及
    父親。其等因王冠中遭被告辛○○殺害，而受有下列損害：
（一）原告己○○部分：
    1.殯葬費：
      原告己○○已支出王冠中之殯葬費共新臺幣（下同）372,60
      0 元。
    2.扶養費：
      原告己○○自101 年11月12日確診罹患癌症後，陸續接受化
      療、手術及門診。106 年8 月2 日手術出院後，持續每2 
      個月回診治療及追蹤。其病情僅能控制，無法根治，且因
      此身體孱弱，而無謀生能力。又其名下固有1 間房屋及2 
      筆土地，然該等房地乃其與子女設籍並居住之處，無從出
      租以獲得租金收益，更難令其變賣以籌措生活費。而其於
      107 年度給付總額高達170 萬餘元，則係因王冠中遭殺害
      之事故而領得保險給付，扣除保險給付後，其當年度僅有
      11,567元之利息收入。況上開保險給付終將用罄，故原告
      己○○之財產確不足以維持生活。再者，原告己○○因病須頻
      繁往返醫院接受治療，且須額外購買營養補品，開銷甚鉅
      ，其子女甲○○、乙○○均剛步入社會，實無法負擔此等開銷
      。以原告己○○每月所需扶養費用120,000 元計算，其得受
      王冠中扶養之比例為3 分之1 即40,000元。因原告己○○尚
      有餘命15年，故其得請求賠償之扶養費共5,476,515 元。
    3.慰撫金：
      原告己○○與王冠中感情甚篤，且原告己○○罹癌之後，均係
      由王冠中陪伴接受診療並悉心照顧，如今竟痛失良伴，其
      所受精神上痛苦甚鉅。故請求慰撫金6,805,044 元。
（二）原告甲○○、乙○○部分：
      其等為王冠中之子女，與王冠中感情深厚。案發前王冠中
      原定與家人一同飛往國外參加原告乙○○之畢業典禮，豈料
      王冠中竟遭殺害，原告乙○○接獲消息連忙自國外返台，仍
      無法見到父親最後一面。而原告甲○○於案發時則年僅24歲
      ，正值反哺之時，卻痛失至親，再無孝順父親之機會。故
      其等確實受有極大精神上痛苦，爰各請求慰撫金2,000,00
      0 元。
（三）原告丙○○部分：
      其乃王冠中之父親，已高齡80餘歲。王冠中對其照顧無微
      不至，本應可安享晚年，如今卻須白髮人送黑髮人，而悲
      痛不已，故請求慰撫金2,000,000 元。
三、原告癸○○部分：
    原告癸○○於案發時謹守崗位，認真工作，豈料被告辛○○詢問
    其妹妹下落未果後，竟以預藏之折疊刀刺擊其頸部，雖奮力
    抵抗，仍遭猛烈攻擊，而受有左顳1.5 公分之撕裂傷，更親
    眼目睹原告戊○○於身旁遭砍殺及王冠中喪命。原告癸○○所受
    之恐懼及衝擊，實非一般人所能想像。故請求慰撫金1,000,
    000元。
四、原告戊○○部分：
（一）醫療費：
      原告戊○○已支出住院醫療費162,415 元（即107 年5 月24
      日至6 月13日、6 月22日至6 月28日）、門診醫療費13,3
      45元，共175,760 元，且仍需持續回診復健治療，故先請
      求醫療費176,855 元。被告雖抗辯原告戊○○於住院期間無
      入住單人病房之必要，然觀諸原告戊○○因本件事故罹患創
      傷後壓力症候群，且無法與陌生人為一般社交行為，則其
      為獲得較佳之療養，確有入住單人病房之必要。
（二）看護費：
      原告戊○○住院28日期間係由其配偶照料，以每日2,200元
      計算，住院期間之看護費共61,600元。又其於加護病房住
      院期間，護理師僅提供醫療協助，其基本生活所需仍需由
      其配偶協助照料，自得請求該段期間之看護費用。
（三）不能工作之薪資損失及勞動能力減損之損害：
      原告戊○○因本件所受手臂傷勢，需休養6 個月不能工作。
      依其月薪38,000元計算，該段期間不能工作之薪資損失共
      228,000 元。再者，原告戊○○業經中山醫學大學附設醫院
      （下稱中山醫院）診斷受有「右臂神經叢損傷」，並經勞
      動部勞工保險局（下稱勞保局）核定其為「中樞神經系統
      機能遺存顯著失能，終身僅能從事輕便工作者」，失能程
      度為第7 級。其復因本件事故罹患重鬱症及創傷後壓力症
      候疾患，需避免再度與事件相關之人事物接觸，而無法再
      從事原有之牙醫助理工作，僅得從事輕便工作。以107 年
      最低基本工資月薪22,000元除以其原有月薪38,000元，可
      知其勞動能力減損程度為57.9% 。準此，自本件事故發生
      日即107 年5 月24日起，至其屆滿法定退休年齡65歲為止
      ，其勞動能力減損之損害共4,700,812 元。基上，原告戊○○此部分得請求之金額為4,928,812 元，惟本件僅一部請
      求2,800,000 元。
（四）慰撫金：
      原告戊○○遭被告辛○○持刀猛烈刺擊右胸口而休克後，被告
      辛○○竟於殺害王冠中之後，又折返朝原告戊○○其他身體部
      位刺擊，造成原告戊○○受有前述傷害，致勞動能力減損，
      再也無法從事喜愛之牙醫助理工作。且現在平日出門均需
      戴帽子及口罩，更是害怕與他人接觸（尤其是男子），仍
      會不斷顫抖而緊握雙手，可見其身心受創嚴重，所受精神
      痛苦實難撫平。故請求慰撫金1,200,000 元。
五、原告丁○○、庚○○部分：
    原告丁○○、庚○○分別為原告癸○○、戊○○之配偶。因夫妻本即
    相互扶持依存，其等配偶遭遇本件傷害，除須於物質上額外
    增加照顧之外，其等精神上亦遭受極大衝擊。尤其原告戊○○
    所受傷害嚴重，復建之路漫漫，且已無如過往一般活潑開朗
    ，原告庚○○心痛之情難以言明。故原告丁○○、庚○○各請求慰
    撫金800,000 元。
六、又被告壬○○係被告辛○○之父親，應屬精神衛生法第19條所定
    之保護人。其知悉被告辛○○長期受思覺失調症所擾，未經醫
    囑即自行停藥，且曾經公共衛生護士衛教務必注意並協助被
    告辛○○回診及就醫，則依精神衛生法第29條第1 項規定，被
    告壬○○於知悉被告辛○○精神狀況異常時，即負有協助就醫之
    義務。然其自104 年9 月11日起即未協助被告辛○○回診，且
    於明顯觀察到被告辛○○有精神疾病症狀，及知悉被告辛○○將
    持刀前往診所為犯罪行為時，卻未予報警處理、勸阻、強制
    送醫或採取其他防備措施，終致本件悲劇發生。故被告壬○○
    對本件事故之發生具有過失，構成不作為侵權行為，且與上
    開損害結果間具有因果關係。從而，被告壬○○應與被告辛○○
    連帶負損害賠償責任。
七、爰依民法第184 條第1 項前段、第185 條、第192 條第1 項
    、第2 項、第193 條第1 項、第194 條、第195 條第1 項、
    第3 項規定，提起本件訴訟等語。
八、並聲明：
（一）被告應連帶給付原告己○○12,654,159元；原告甲○○、乙○○
      、丙○○各2,000,000 元；原告癸○○1,000,000元；原告丁○○800,000 元；原告戊○○4,238,455 元；原告庚○○800,000
       元，及均自刑事附帶民事訴訟起訴狀繕本送達翌日起至
      清償日止，按年息5%計算之利息。
（二）願供擔保，請准宣告假執行。
貳、被告則以：
一、對原告主張上開各項損害，意見如下：
（一）就原告己○○部分：
    1.殯葬費：不爭執原告己○○已支出王冠中之殯葬費共372,60
      0 元。
    2.扶養費：即使原告己○○因病無法工作謀生，然觀其名下有
      房屋1間、土地2 筆，且107 年度所得為1,774,711 元，
      可見其財產所得情形尚非不能維持生活。退言之，縱認其
      有受王冠中扶養之權利，且王冠中所負之扶養義務比例為
      3 分之1 。然依行政院主計處公布之107 年度家庭收支調
      查報告，臺中市平均每人每月消費支出為23,267元，故原
      告己○○主張之扶養費金額，實屬過高。被告認應以每月23
      ,267元作為撫養費之計算基準。
    3.慰撫金：被告辛○○雖為大學畢業，然已罹患精神疾病多年
      而無穩定工作，並已遭羈押而無收入，尚有雙親待其扶養
      ，故原告己○○請求之慰撫金數額，實屬過高。
（二）就戊○○部分：
    1.醫療費：原告戊○○住院期間應住健保房即可，無入住單人
      病房之必要，故107 年5 月24日至6 月13日之單人房差額
      49,500元、107 年6 月22日至6 月28日之單人房差額18,0
      00元，均非必要費用。至其餘醫療費，被告均不爭執。
    2.看護費：被告同意看護費以每日2,200 元計算。惟就原告
      戊○○請求看護費之日數部分，因一般加護病房為管制區域
      ，有專職醫療人員照護，故原告戊○○住在加護病房之12日
      期間無須親屬看護。從而，原告戊○○得請求看護費之日數
      應為16日。
    3.不能工作之薪資損失及勞動能力減損之損害：
      被告就原告戊○○主張受有6 個月不能工作之薪資損失、其
      手臂之失能狀態，及其月薪為38,000元，均不爭執。惟就
      其以罹患重鬱症及創傷後壓力疾患為由，主張無法再從事
      牙醫助理工作，而有勞動能力減損部分，則有爭執。蓋創
      傷後壓力疾患可經由藥物或心理治療後恢復、改善，故尚
      不能認定其此部分遺有永久障害而受有勞動能力減損。再
      者，就原告戊○○所受勞動能力減損程度，因其手臂傷勢業
      經勞動部勞工保險局認定為第7 級失能，而勞工保險失能
      給付標準第5 條規定之失能等級共15級，第1 級失能給付
      係按平均日投保薪資乘以1200日計算，第7 級失能給付則
      按平均日投保薪資乘以440 日計算。且第1 級失能乃最嚴
      重之失能狀態，可認已完全喪失勞動能力。故依上開給付
      日數比例計算，原告戊○○所受勞動能力減損程度應為36.6
      7%（計算式：440 1200≒0.3667）。
    4.慰撫金：
      其請求之慰撫金數額過高。
（三）就原告甲○○、乙○○、丙○○、癸○○部分：
      其等請求之慰撫金數額過高。
（四）原告丁○○、庚○○部分：
      原告癸○○雖因被告辛○○之行為受有撕裂傷，然其已治療痊
      癒，且未造成其與原告丁○○間身分關係發生疏離、剝奪或
      其他須加以重建等不能圓滿之情形。原告戊○○亦未證明其
      與原告庚○○間有發生疏離、剝奪或其他須加以重建等不能
      圓滿之情形，而情節重大。是丁○○、庚○○縱因原告癸○○、
      戊○○之遭遇而感到難過，仍不得請求慰撫金。縱認可請求
      ，其等請求之金額亦屬過高。
（五）另外，原告己○○、甲○○、乙○○、戊○○已依序領得犯罪被害
      人補償金600,000 元、400,000 元，400,000 元、1,473,
      950 元依，法應自其等本件所得請求之金額中扣除。
二、就被告壬○○應否與被告辛○○連帶負損害賠償責任部分：
    因被告辛○○未曾經專科醫師診斷認定為嚴重病人而開立診斷
    證明書，故被告壬○○並非精神衛生法第19條第1 項所定之保
    護人，自不負有協助被告辛○○就醫之義務。又原告並未具體
    說明被告壬○○依何法令負有事先報警或採取防備措施之義務
    ，或依據何公序良俗而負有作為義務，故原告主張被告壬○○
    構成不作為侵權行為，並無理由。再者，被告壬○○於案發前
    並不確定被告辛○○會前往診所，其告知賴立茜被告辛○○將帶
    刀只是為了便於賴立茜請假所編造之事由。況且，被告辛○○
    案發當日係欲找尋賴立茜，嗣因遍尋不著，且認遭原告癸○○
    等人欺騙，始另行萌生殺害王冠中、原告癸○○及戊○○之犯意
    。是被告辛○○案發當日持刀前往診所，非必然發生王冠中、
    原告癸○○、戊○○死傷之結果。亦即，縱使被告壬○○可能知悉
    被告辛○○將前往診所而未加阻止，亦與上開被害人之死傷結
    果間無相當因果關係等語，資為抗辯。
三、並聲明：
（一）原告之訴及假執行之聲請均駁回。
（二）如受不利判決，願供擔保，請准宣告免為假執行。
參、兩造不爭執之事實及爭點整理結果（本院依判決格式修正或
    增刪文句）：
一、不爭執之事實：
（一）被告辛○○於107 年5 月24日14時許，前往臺中市○區○○路0
      000號2 樓「麗緻牙醫診所」找尋其胞妹賴立茜未果後，
      即以預藏之折疊刀刺擊原告癸○○，致其受有左顳1.5 公分
      之撕裂傷。俟原告戊○○聽見原告癸○○之尖叫聲後衝向櫃台
      ，被告辛○○旋即持刀朝原告戊○○右胸刺殺，造成其鎖骨下
      動靜脈破裂，臂神經叢損傷及大量出血與休克。隨後，被
      害人王冠中朝櫃台而來時，被告辛○○復持刀朝王冠中之頭
      頸部刺擊，傷及王冠中之氣管及右側頸靜脈血管，致其大
      量出血休克。此時，被告辛○○仍未罷手，復折返回櫃檯，
      繼續持刀朝原告戊○○之頭頸部、手臂刺擊，致其受有頸部
      穿刺傷併氣管破裂及呼吸衰竭、右前胸穿刺傷併鎖骨下動
      靜脈、臂神經損傷及出血性休克、下巴穿刺傷、左上臂穿
      刺傷（共3 處）、術後合併急性肝腎功能衰竭等傷害（頸
      部傷長約3 公分、深約3 公分，顏面下巴處傷長約6 公分
      、深約1 公分，左上臂3 處傷分別長4 公分、3 公分、1 
      公分，深約3-4 公分）之傷害。且王冠中於到院前已無自
      發性呼吸及心跳，經急救後，仍於同日16時34分許宣告不
      治死亡；原告戊○○則因多數傷口傷及氣管、大血管及神經
      ，發生致命性大出血及休克，於急診到院前心臟停止，經
      急救後，始倖免於難。
（二）原告戊○○嗣經診斷罹患「重鬱症，單一發作，重度無精神
      病特徵」及「創傷後壓力疾患」，而自108 年2 月19日起
      持續門診治療。
（三）王冠中為「麗緻牙醫診所」之牙醫，原告己○○、甲○○、乙○○、丙○○依序為王冠中之配偶、子女及父親。原告癸○○、
      戊○○均為該診所之助理。原告丁○○、庚○○分別為原告癸○○
      、戊○○之配偶。被告壬○○則為被告辛○○之父親。
（四）原告己○○已支出王冠中之殯葬費372,600 元。
（五）原告己○○自案發日起算尚有餘命15年。若原告己○○有受王
      冠中扶養之權利，則王冠中對其所負之扶養責任比例為3 
      分之1 。
（六）原告戊○○已支出門診醫療費共13,345元，且其於107 年5 
      月24日至6 月13日、6 月22日至6 月28日，共住院28日，
      其中107 年5 月24日至107 年6 月4 日係住於加護病房（
      共12日），總計支出住院醫療費162,415 元（包含單人房
      差額共67,500元，惟被告爭執原告戊○○並無住於單人房之
      必要）。另同意看護費以每日2,200 元計算（惟被告爭執
      原告戊○○住於加護病房期間無須親屬看護）。
（七）案發前原告戊○○之月薪為38,000元。其因本件事故受有「
      右臂神經叢損傷」，且業經勞動部勞工保險局核定屬「中
      樞神經系統機能遺存顯著失能，終身僅能從事輕便工作者
      」，失能程度為第7 級。
（八）原告己○○、甲○○、乙○○、丙○○、戊○○已依序領得犯罪被害
      人補償金600,000 元、400,000 元，400,000元、400,000
      元、1,473,950 元。
（九）被告辛○○乃成年人，且未受監護宣告或輔助宣告。
二、爭點：
（一）原告己○○之財產是否不能維持生活而有受王冠中扶養之權
      利？如是，其得請求之扶養費數額？
（二）原告戊○○住院期間是否有住單人房之必要？其住於加護病
      房期間得否請求親屬照護之看護費？又其所受勞動能力減
      損程度為何？
（三）原告己○○、甲○○、乙○○、丙○○、癸○○、戊○○得請求之慰撫
      金數額？
（四）原告丁○○、庚○○得否依民法第195 條第3 項規定請求慰撫
      金？如得請求，慰撫金數額為何？
（五）被告壬○○是否須與被告辛○○連帶負損害賠償責任？
肆、得心證之理由：
一、按因故意或過失，不法侵害他人之權利者，負損害賠償責任
    ；不法侵害他人之身體或健康者，對於被害人因此喪失或減
    少勞動能力或增加生活上之需要時，應負損害賠償責任，民
    法第184 條第1 項前段、第193 條第1 項分別定有明文。又
    不法侵害他人致死者，對於支出醫療及增加生活上需要之費
    用或殯葬費之人，亦應負損害賠償責任，民法第192 條第1
    項亦有明定。經查，被告辛○○對王冠中、原告癸○○、戊○○為
    不爭執之事實（一）所載行為，造成王冠中死亡、原告癸○○
    受有左顳1.5 公分之撕裂傷，以及原告戊○○受有如不爭執之
    事實（一）所載之傷害，且嗣經診斷罹患「重鬱症，單一發
    作，重度無精神病特徵」及「創傷後壓力疾患」。核屬故意
    不法侵害王冠中之生命、原告癸○○、戊○○之身體、健康權，
    且均具有相當因果關係。原告己○○另因王冠中死亡而支出殯
    葬費。故被告辛○○應依上開規定負損害賠償責任。茲就原告
    得請求之項目及數額分述如下。
二、就原告己○○請求賠償財產上損害部分：
（一）殯葬費：原告己○○已支出王冠中之殯葬費372,600 元【見
      不爭執事實（四）】，是原告己○○得請求賠償此部分損害
      。
（二）扶養費：
    1.按被害人對於第三人負有法定扶養義務者，加害人對於該
      第三人亦應負損害賠償責任，民法第第2 項定有明文。又
      民法第1116條之1 規定：「夫妻互負扶養之義務，其負扶
      養義務之順序與直系血親卑親屬同，其受扶養權利之順序
      與直系血親尊親屬同。」第1117條規定：「受扶養權利者
      ，以不能維持生活而無謀生能力者為限。前項無謀生能力
      之限制，於直系血親尊親屬，不適用之。」另夫妻互受扶
      養權利之順序，既與直系血親尊親屬同，自不以無謀生能
      力為必要，但仍須以不能維持生活者為限，亦有最高法院
      79年台上字第2629號判例意旨可資參照。而所謂不能維持
      生活者，係指無財產足供維持生活，亦即，若其維持生活
      所需尚須以其工作所得或蝕其財產老本者，即非屬有財產
      得以維持生活。準此，原告己○○既為王冠中之配偶，則其
      於財產不能維持生活時，始有受王冠中扶養之權利而得請
      求被告辛○○賠償扶養費。
    2.原告己○○雖主張其財產不能維持生活等語。然查，依照其
      稅務電子閘門財產調件明細表所示，其名下財產總額為5,
      278,300 元，主要係1 筆房屋、2 筆土地（見本院財產資
      料卷）。且觀諸遺產稅額核定通知書可知，王冠中所留遺
      產總額為11,195,589元，故原告己○○依法得繼承其中3 分
      之1 即3,731,863 元；又依國泰及南山人壽保險股份有限
      公司之函覆資料顯示，原告己○○可以受益人身分依序領得
      王冠中之身故保險金1,279,441 元、3,350,468 元（見本
      院卷一末證物袋內影印資料）。原告己○○亦已自臺銀人壽
      保險股份有限公司領得王冠中之身故保險金446,642 元（
      見本院財產資料卷第10頁）。由上可見，原告己○○除名下
      有上開房地外，依法尚有財產8,808,414 元。至於其事後
      欲與王冠中之其他繼承人如何分割遺產或處分保險金，則
      屬其個人權利，要不得以其分割或處分結果認定其財產狀
      況，附此敘明。
    3.原告己○○雖主張：其每月所需扶養費為120,000 元，王冠
      中依扶養責任比例應給付扶養費40,000元等語。惟查，原
      告己○○就其每月所需扶養費為120,000 元乙節，並未舉證
      以實其說。且原告己○○固罹患癌症，然依其所提中國醫藥
      大學附設醫院診斷證明書所示，其目前僅需每2 個月回診
      追蹤即可，其亦自陳係於自家採行自然療法（見本院卷一
      第111 頁證物袋內）。依上開情況，尚難認其每月所需之
      生活費達120,000 元。是以，縱認原告己○○名下所有前述
      房地係為供其居住而無法變賣或出租取得收益，惟參酌臺
      中市平均每人月消費支出金額，107 年為23,267元、108 
      年為24,281元（見本院卷二第313 頁），併考量其回診頻
      率及採行自然療法，尚難認其財產不能維持生活。準此，
      原告己○○並無受王冠中扶養之權利。從而，原告己○○主張
      受有扶養費損害而請求賠償，為無理由。
三、就原告戊○○請求賠償財產上損害部分：
（一）醫療費：
    1.依不爭執之事實（六）所示，原告戊○○已支出門診醫療費
      13,345元，及住院28日之住院醫療費162,415 元（包含單
      人房差額共67,500元）。被告辛○○雖辯稱：原告戊○○住院
      期間並無入住單人房之必要，其不得請求單人房差額67,5
      00元等語。惟查，依不爭執之事實（一）所示，原告戊○○
      遭被告辛○○刺擊所受傷勢程度甚為嚴重，於急診到院前心
      臟已停止，嗣經急救後，始倖免於難。審酌原告戊○○乃遭
      遇異常重大之危及生命事件，參以其嗣經診斷罹患「重鬱
      症，單一發作，重度無精神病特徵」及「創傷後壓力疾患
      」，而自108 年2 月19日起持續門診治療【見不爭執之事
      實（二）】，且108 年5 月6 日心理衡鑑結果顯示其自本
      件事故之後，持續有睡眠捆擾、焦慮及憂鬱情緒、害怕出
      門及面對人群等情況（見本院卷一第119 頁證物袋內中山
      醫院心理衡鑑、心理治療報告），足見本件事故對於原告
      戊○○心理衝擊甚鉅。是依原告戊○○所受傷勢及心理創傷程
      度，其住院期間當有入住單人房之必要，以利其靜養恢復
      。被告辯稱其無入住單人房之必要，而應扣除單人房差額
      之住院費用乙節，要屬無憑。
    2.基上，原告戊○○得請求賠償門診醫療費13,345元，及住院
      28日之住院醫療費162,415 元（包含單人房差額共67,500
      元），總計175,760 元。
（二）看護費：原告戊○○雖主張：其入住加護病房期間亦須親屬
      看護等語。惟查，依不爭執之事實（六）所示，原告戊○○
      係於107 年5 月24日至107 年6 月4 日住於加護病房，共
      12日。又中山醫院已函覆：病患於加護病房期間，皆為專
      職醫療人員照護，且不需另外聘請看護照護等語明確（見
      本院卷二第131 頁）。原告戊○○復未舉證證明其入住加護
      病房期間，確有受配偶照護之情形。是以，要難認原告戊○○住於加護病房12日期間亦有受其配偶照護之情形。準此
      ，扣除入住加護病房12日期間，原告戊○○住院期間為16日
      ，其得請求賠償之看護費為35,200元（計算式：2200x16=
      35200）。
（三）不能工作之薪資損失及勞動能力減損之損害：
    1.不能工作之薪資損失：
      被告對於原告戊○○受有6 個月不能工作之薪資損失無意見
      （見本院卷二第323 頁）。是依原告戊○○月薪38,000元【
      見不爭執之事實（七）】計算，原告戊○○於該6 個月期間
      所受不能工作之薪資損失共228,000 元。
    2.就勞動能力減損之損害部分：
 （1）依不爭執之事實（七）所示，原告戊○○因本件事故受有「
      右臂神經叢損傷」，且業經勞動部勞工保險局核定屬「中
      樞神經系統機能遺存顯著失能，終身僅能從事輕便工作者
      」，失能程度為第7 級，足認其確因上開右臂傷勢而受有
      勞動能力之減損。至於原告戊○○另主張：其亦因罹患重鬱
      症及創傷後壓力症候疾患而受有勞動能力減損乙節，觀諸
      中山醫院110 年2 月5 日函覆內容可知，雖原告戊○○目前
      工作能力受到病況影響而有所減損，然其重鬱症之症狀若
      緩解，且減少可能誘發創傷壓力之情境，在不需有壓力的
      人際接觸下，其仍可能工作（見本院卷二第195 至196 頁
      ）。亦即，原告戊○○所受重鬱症及創傷後壓力症候疾患並
      非終身不可恢復，仍可透過治療而改善或痊癒，故尚難認
      其亦因重鬱症及創傷後壓力症後疾患而受有勞動能力減損
      。
 （2）原告戊○○雖主張：其所受勞動能力減損程度為57.9% 等語
      。惟查，原告戊○○係主張以最低基本工資22,000元除以原
      有薪資38,000元所得之比率57.9% ，作為其勞動能力減損
      程度。然而，上開算法應係指原告戊○○尚有能力獲取原有
      薪資57.9% 之薪資即22000 元。換言之，57.9% 乃原告戊○○「保有」之勞動能力程度。是原告戊○○以該比率作為其
      勞動能力「減損」程度，容有誤會。按當事人已證明受有
      損害而不能證明其數額或證明顯有重大困難者，法院應審
      酌一切情況，依所得心證定其數額，民事訴訟法第222 條
      第2 項定有明文。經查，原告戊○○因罹患重鬱症及創傷後
      壓力疾患，較難給陌生醫療人員或於陌生環境下進行鑑定
      ，惟中山醫院函覆未辦理勞動能力減損程度比例之鑑定業
      務，而原告戊○○之主治醫師亦表示因曾就原告戊○○進行勞
      保失能之診斷，不便再就其勞動能力減損程度進行鑑定等
      節，有中山醫院函文及本院公務電話紀錄（見本院卷二第
      171 至173 、196 頁）附卷可參。由此足認，原告戊○○已
      證明其因「右臂神經叢損傷」，致「中樞神經系統機能遺
      存顯著失能」，而受有勞動能力減損之損害，然其損害數
      額之證明顯有重大困難。是依上開規定，本院應審酌一切
      情況，依所得心證定其數額。
 （3）按勞工保險失能給付標準第5 條規定：「失能等級共分為
      15等級，各等級之給付標準，按平均日投保薪資，依下列
      規定日數計算之：一、第1 等級為1200日。七、第7 等級
      為440 日。」又依該標準第3 條所定附表可知，失能等級
      第1 級乃「終身無工作能力，為維持生命必要之日常生活
      活動，全須他人扶助，經常須醫療護理及專人周密照護者
      」，亦即完全喪失工作能力，而受有百分之百勞動能力減
      損。審以失能給付屬國家給予失能者喪失勞動能力之補償
      ，故以其他失能等級之失能給付日數除以第1 級之失能給
      付日數所得比率，應可認作其他等級失能者之勞動能力減
      損程度（最高法院98年度台上字第244 號判決意旨參照）
      。準此，因原告戊○○失能等級為第7 級，依上開說明計算
      ，其勞動能力減損程度應為36.67%（計算式：440 1200≒
      0.3667 ）。
 （4）綜上，自原告戊○○受傷之日即107 年5 月24日起，至其於
      134 年7 月16日年滿65歲強制退休前1 日為止，以原告月
      薪38,000元、勞動能力減損程度36.67%計算，依霍夫曼式
      計算法扣除中間利息（首期給付不扣除中間利息），原告
      戊○○所受勞動能力減損之損害共2,916,354 元【計算式：
      167215×17.00000000+ ( 167215 ×0.00000000) ×( 17.00
      000000-00.0000000 0)≒0000000 。其中17.00000000 為
      年別單利5%第27年霍夫曼累計係數，17.00000000 為年別
      單利5%第28年霍夫曼累計係數，0.00000000為未滿一年部
      分折算年數之比例( 53/ 365=0.00000000) ，元以下四捨
      五入】。
    3.被告另辯稱：原告戊○○自受傷之日起同時請求不能工作之
      薪資損失及勞動能力減損之損害，有重複請求之虞等語。
      惟按被害人身體或健康受侵害，致減少勞動能力，其本身
      即為損害，屬民法第193 條第1 項所定之損害，此時被害
      人之工作收入僅係用以計算損害額；而不能工作之薪資損
      失乃被害人因身體或健康受侵害不能工作，而喪失預期可
      得之工作收入之利益，屬民法第216 條第2 項之所失利益
      。兩者概念有所不同，前者乃抽象之勞動能力減損損害，
      後者則為具體之收入損失。是以，縱使本件原告戊○○請求
      不能工作之薪資損失及勞動能力減損之損害期間有重疊6 
      個月，亦無重複請求之問題。是被告此部分所辯，尚無足
      採。
    4.基上，原告戊○○所受不能工作之薪資損失及勞動能力減損
      之損害共3,144,354 元（計算式：0000000+228000=00000
      00）。從而，原告戊○○一部請求2,800,000 元，自屬有據
      。
四、就原告請求非財產上損害（即慰撫金）部分：
    按不法侵害他人致死者，被害人之父、母、子、女及配偶，
    雖非財產上之損害，亦得請求賠償相當之金額，民法第194
    條定有明文。次按不法侵害他人之身體、健康、名譽、自由
    、信用、隱私、貞操，或不法侵害其他人格法益而情節重大
    者，被害人雖非財產上之損害，亦得請求賠償相當之金額；
    前2 項規定，於不法侵害他人基於父、母、子、女或配偶關
    係之身分法益而情節重大者，準用之，民法第195 條第1 項
    前段、第3 項亦分別定有明文。又慰撫金之賠償須以人格權
    遭遇侵害，使精神上受有痛苦為必要，其核給之標準固與財
    產上損害之計算不同，然非不可斟酌雙方身分資力與加害程
    度，及其他各種情形核定相當之數額（最高法院51年台上字
    第223 號判例意旨參照）。而被害人之父、母、子、女及配
    偶受有非財產上之損害，依民法第194 條規定，請求賠償相
    當金額之慰撫金時，法院對於慰撫金之量定，應斟酌實施侵
    權行為人、被害人暨其父、母、子、女及配偶之身分、地位
    及經濟狀況等關係定之，不得僅以被害人與實施侵權行為之
    人之資力為衡量之標準（最高法院76年台上字第1908號判例
    意旨參照）。茲就原告得否請求慰撫金及數額審究如下：
（一）原告己○○、甲○○、乙○○、丙○○：
      其等依序為王冠中之配偶、子女及父親【見不爭執之事實
      （三）】。詎王冠中竟遭被告辛○○殺害身亡，致原告己○○
      、甲○○、乙○○痛失至親，其等自當受有相當精神上痛苦。
      是其等依民法第194 條規定，請求被告辛○○賠償慰撫金，
      自屬有據。本院審酌被告辛○○為大學畢業，罹患思覺失調
      症，名下無財產，及其於106 至107 年度所得狀況，暨其
      現仍因本件涉犯殺人罪而於刑事案件羈押中，且業經臺灣
      高等法院臺中分院109 年度矚上重更一字第4 號刑事判決
      判處應執行無期徒刑在案（見本院卷二第247 至298 頁）
      ；復斟酌王冠中於案發時為牙醫及其105 至106 年度之所
      得狀況（見本院卷一第111 頁證物袋內綜合所得稅各類所
      得資料清單），以及原告己○○、甲○○、乙○○、丙○○依序為
      王冠中之配偶、子女及父親，暨原告己○○因長期罹患癌症
      而無法工作，原告甲○○、乙○○均已成年，原告丙○○已80餘
      歲，且其除王冠中外尚有1 子，暨原告己○○等人之所得財
      產狀況，認原告己○○、甲○○、乙○○、丙○○得請求之慰撫金
      數額，依序以2,500,000 元、2,000,000 元、2,000,000 
      元、1,500,000 元為適當。逾此部分之請求，則無理由。
（二）原告癸○○、戊○○：
      本院審酌其等均為診所助理，除目睹其他同仁遭被告辛○○
      持刀攻擊外，亦分別遭被告辛○○刺擊而受有前述傷害。其
      等於工作中突遭此異常重大事件，當驚恐萬分，堪認確實
      受有相當精神上痛苦。復斟酌其等分別受有不爭執事實（
      一）所示傷勢程度，暨原告戊○○係遭被告辛○○刺擊2 次，
      於急診到院前心跳停止，嗣經急救及住院治療後，始倖免
      於難，惟仍因右臂神經叢損傷致中樞神經系統機能遺存顯
      著失能，而無法從事牙醫助理工作，且須持續復健，更因
      本件事故罹患重鬱症及創傷後壓力疾患，須持續就醫治療
      ，目前仍無法正常外出與工作，致其人生劇變。再衡酌原
      告癸○○、戊○○、被告辛○○之稅務電子閘門財產調件明細表
      （見本院財產資料卷）所示之經濟狀況等一切情狀，認原
      告癸○○、戊○○得請求之慰撫金數額，依序以400,000 元、
      1,000,000 元為適當。逾此部分之請求，則屬無憑。
（三）原告丁○○、庚○○：
    1.其等分別為原告癸○○、戊○○之配偶【見不爭執之事實（三
      ）】。關於原告丁○○部分，本院考量原告癸○○所受傷勢尚
      非嚴重，且其未因本件事故失能或罹患精神疾病，尚難認
      原告丁○○基於配偶之身分法益有何受不法侵害而情節重大
      之情形。是以，原告丁○○依民法第195 條第3 項、第1 項
      請求慰撫金，不應准許。
    2.就原告庚○○部分，本院審酌原告戊○○因本件事故致右手臂
      失能而無法再從事牙醫助理工作，更因此罹患重鬱症及創
      傷後壓力疾患，而須持續復健及治療。直至中山醫院110 
      年2 月25日函覆本院時，原告戊○○仍無法正常工作、外出
      及與他人互動。可見原告庚○○除須獨自負擔家計外，尚需
      耗費更多時間、勞力、精神及金錢陪伴、照顧原告戊○○，
      致原告庚○○與原告戊○○之夫妻關係及家庭生活全然變調。
      堪認原告庚○○基於配偶之身分法益確實受不法侵害而情節
      重大，其精神上當備感痛苦。本院審酌上情及原告庚○○、
      被告辛○○之稅務電子閘門財產調件明細表（見本院財產資
      料卷）所示之經濟狀況等一切情狀，認原告庚○○得依民法
      第195 條第3 項、第1 項規定請求慰撫金，且其數額以20
      0,000 元為適當。逾此部分之請求，則無理由。
五、綜上，原告己○○得請求賠償殯葬費372,600 元、慰撫金2,50
    0,000 元，共2,872,600 元；原告戊○○得請求賠償醫療費17
    5,760 元、看護費35,200元、不能工作之薪資損失及勞動能
    力減損之損害2,800,000 元、慰撫金1,000,000 元，共4,01
    0,960 元；原告甲○○、乙○○各得請求賠償慰撫金2,000,000 
    元；原告丙○○、癸○○、庚○○得依序請求賠償慰撫金1,500,00
    0 元、400,000 元、200,000 元。
六、末按國家於支付犯罪被害補償金後，於補償金額範圍內，對
    犯罪行為人或依法應負賠償責任之人有求償權，犯罪被害人
    保護法第12條第1 項亦規定甚明。由於國家此部分之求償權
    乃源於犯罪被害人補償金受領人之前述民事損害賠償請求權
    ，故國家支付犯罪被害補償金後，犯罪被害補償金受領人於
    該補償金給付範圍內對犯罪行為人或依法應負賠償責任之人
    之損害賠償債權，即已法定移轉於國家，被害人或其遺屬不
    得重複請求，而應予扣除。經查，原告己○○、甲○○、乙○○、
    丙○○、戊○○就本件原因事實，已依序領得犯罪被害人補償金
    600,000 元、400,000 元，400,000 元、400,000 元、1,47
    3,950 元【見不爭執之事實（八）】。依上開規定及說明，
    此部分債權即法定移轉於國家，該等原告本件得請求之賠償
    金額，自應扣除上開補償金數額。基此，其等本件得請求被
    告辛○○賠償之金額，依序為原告己○○2,272,600 元、原告甲○○、乙○○各為1,600,000 元、原告丙○○1,100,000元、原告
    戊○○2,537,010 元。
七、關於被告壬○○應否與被告辛○○連帶負損害賠償責任：原告主
    張：被告壬○○為被告辛○○之父親，應屬精神衛生法第19條所
    定之保護人，且依同法第29條第1 項規定，負有協助被告辛○○就醫之義務，然被告壬○○卻未協助被告辛○○就醫。又被告
    壬○○明顯觀察到被告辛○○有精神疾病症狀，且將持刀前往診
    所為犯罪行為時，亦未報警處理、勸阻、強制送醫或採取其
    他防備措施。故被告壬○○具有過失，構成不作為侵權行為等
    語。對此，被告壬○○則辯稱：其並非被告辛○○之保護人，亦
    無原告所主張之作為義務等語。經查：
（一）按侵權行為之成立，須有加害行為，所謂加害行為包括作
      為與不作為，其以不作為侵害他人之權益而成立侵權行為
      者，以作為義務之存在為前提。此在毫無關係之當事人（
      陌生人）間，原則上固無防範損害發生之作為義務，惟如
      基於法令之規定，或依當事人契約之約定、服務關係（從
      事一定營業或專門職業之人）、自己危險之前行為、公序
      良俗而有該作為義務者，亦可成立不作為之侵權行為（最
      高法院102 年度台上745 號、106 年台上字第1148號判決
      意旨參照）。準此，原告既主張被告壬○○構成不作為侵權
      行為，本院自應先審究被告壬○○是否負有原告所主張之作
      為義務：
    1.原告雖主張：被告壬○○為被告辛○○之保護人，依精神衛生
      法第29條第1 項規定負有協助被告辛○○就醫之義務等語。
      惟查：
 （1）精神衛生法第29條第1 項固規定：「病人或有第3 條第一
      款所定狀態之人之保護人或家屬，應協助其就醫。」然而
      ，綜觀同法第3 條第1 款至4 款、第19條第1 項規定可知
      ，必須病人（即罹患精神疾病之人）呈現出與現實脫節之
      怪異思想及奇特行為，致不能處理自己事務，而經專科醫
      師診斷或鑑定屬嚴重病人時，方置保護人1 人，並由專科
      醫師開具診斷證明書交付保護人。經查，被告辛○○於本件
      發生前，僅曾經醫師鑑定為第1 類心智功能中度障礙（10
      2 年間）、第1 類心智功能輕度障礙（103 年間）【見偵
      15447 影卷第102 至104 頁】，並未經專科醫師診斷為嚴
      重病人而依上開規定設置保護人。是以，被告壬○○顯非被
      告辛○○之保護人，其自不因上開規定負有協助被告辛○○就
      醫之義務。
 （2）又被告壬○○固為被告辛○○之父親，而屬精神衛生法第29條
      第1 項所稱之家屬。然查，縱使法令規定一個人應為一定
      作為，未必有意使該人負有防止結果發生之義務。舉例而
      言，63年8 月26日制定、現已廢止之道路交通事故處理辦
      法第5 條雖規定，「發現道路交通事故之過往車輛駕駛人
      及其他人，應協助報告警察機關，並參加援助，不得無故
      停留現場圍觀。」然吾人並不會因此認過往車輛駕駛人及
      其他人未協助報告警察機關、參加援助，即構成不作為侵
      權【參黃榮堅，基礎刑法學（下），93年6 月二版，第25
      4 頁；林鈺雄，新刑法總則，98年9 月二版，第528頁）
      。是以，行為人是否負有作為義務，必須有其實質基礎（
      參黃榮堅，同上，第254 頁），而應由整體法律目的與精
      神綜合判斷之（參林誠二，論過失與不做為侵權行為之認
      定，台灣法學雜誌第178 期，第118 頁）。參諸精神衛生
      法法第1 條所示立法目的乃「為促進國民心理健康，預防
      及治療精神疾病，保障病人權益，支持並協助病人於社區
      生活」，可見精神衛生法第29條第1 項規定係為保障精神
      病患之權益，支持及協助其於社區生活，並非欲使家屬負
      起監督病人以防止其造成他人死傷結果之義務。準此，就
      本件被害人死傷之結果而言，被告壬○○並不因上開規定負
      有協助被告辛○○就醫之作為義務。基上，原告此部分主張
      ，尚不足採。
    2.原告雖又主張：被告壬○○明顯觀察到被告辛○○有精神疾病
      症狀，且將持刀前往診所為犯罪行為時，即負有報警處理
      、勸阻、強制送醫或採取其他防備措施之作為義務等語。
      惟查，關於作為義務之來源，學者類型化態樣繁多，大致
      可分成2 種，其一為「對特定法益的保護義務」，例如，
      民法第1084條第2 項規定，父母對於未成年子女有保護及
      教養之權利義務；其二則是「對特定危險源的監督義務」
      ，例如，屋主應防止其危樓倒塌壓傷他人（參林鈺雄，同
      上，第529 頁）。然無論如何分類，基本上係以該人創造
      危險、具有危險控制能力為中心，始令其負有作為義務（
      參趙翊淳，論作為義務：以社會活動安全注意義務為核心
      ─評析最高法院106 年度台上字第1148號民事判決，全國
      律師，第24卷第2 期，第108 頁）。蓋法律須禁止因積極
      行為而侵害他人，但原則上不強迫應幫助他人，而使危難
      相濟的善行成為法律上的義務（參王澤鑑，侵權行為法，
      104 年6 月增訂新版，第118 頁）。本件被害人係因被告
      辛○○持刀刺擊之積極侵權行為而死傷，該危險並非被告壬○○所創造。又被告辛○○乃成年人，未受監護宣告或輔助宣
      告【見不爭執之事實（九）】，故其行為及所生風險自非
      被告壬○○所能控制。是依上開說明，要難認被告壬○○負有
      原告所主張之作為義務。
（二）再者，依被告辛○○與訴外人陳永智（即賴立茜之夫）間之
      訊息對話紀錄顯示，被告辛○○於案發前之107 年5 月22日
      前往診所找尋賴立茜未果後，並未對診所人員有何攻擊行
      為，僅於當日傳送訊息予陳永智稱：「我妹我剛到她工作
      待的診所找她，今天沒上班，她現在在哪裡你知道嗎？如
      果是在我阿嫲那也跟我說一下，我今天就要找到她」「還
      有我說過要砸你的車也是真的～！她我找完你最好不要亂
      跑，1 對1 我要把你們都解決掉，不會讓你們過生活～！
      」等語（見相一影卷第50頁）。可見被告辛○○在本案發生
      之前，僅針對賴立茜及其夫陳永智展現出攻擊慾望。參以
      被告壬○○於案發前已通知賴立茜被告辛○○將前往診所，並
      囑咐賴立茜避免單獨與被告辛○○碰面，賴立茜轉知診所人
      員上情後，即躲藏在診所3 樓辦公室內等情，業據證人賴
      立茜、癸○○於刑事案件中證述在卷（見偵15447 影卷第21
      頁反面至22、16頁正反面），以及賴立茜在案發前透過LI
      NE向原告戊○○表示：「被告辛○○跟爸爸說要拿刀來找我，
      爸爸要我躲起來，不要給他看到」「其他人他不會怎麼樣
      ，他只針對我和大樂」等語（見偵15447 影卷第55至57頁
      ）。益徵被告壬○○係因認被告辛○○僅欲攻擊賴立茜，方僅
      囑咐賴立茜避免與被告辛○○碰面。換言之，被告壬○○對於
      被告辛○○找尋賴立茜未果後，竟轉而攻擊本件被害人乙節
      ，應無預見可能性，難認其具有過失。
（三）準此，原告主張被告壬○○具有過失，構成不作為侵權行為
      ，而應與被告辛○○連帶負損害賠償責任乙節，尚屬無據。
八、綜上所述，原告己○○、甲○○、乙○○、丙○○、癸○○、戊○○、庚○○依上開規定，依序請求被告辛○○給付2,272,600 元、1,60
    0,000 元、1,600,000 元、1,100,000 元、400,000 元、2,
    537,010 元、200,000 元，及均自刑事附帶民事起訴狀繕本
    送達（見附民卷第115 頁）翌日即107 年9 月20日起至清償
    日止，按年息5%計算之利息，為有理由，應予准許。逾此部
    分之請求，則屬無據，應予駁回。又兩造均陳明願供擔保，
    請准宣告假執行或免為假執行，經核於法均無不合，爰分別
    酌定相當擔保金額併准許之。至原告敗訴部分，其假執行之
    聲請已失所附麗，應併予駁回。
伍、本件事證已臻明確，兩造其餘攻擊防禦方法及證據，核與判
    決結果不生影響，爰不一一論列，併此敘明。
陸、訴訟費用負擔之依據：民事訴訟法第79條。
中　　華　　民　　國　 110　　年　　8 　　月　　18　　日
                  民事第二庭    法  官  黃凡瑄
以上正本係照原本作成。
如不服本判決，應於判決送達後20日內，向本院提出上訴狀。（
須按他造當事人之人數附繕本）。如委任律師提起上訴者，應一
併繳納上訴審裁判費。
中　　華　　民　　國　 110　　年　　8 　　月　　18　　日
                                書記官  楊思賢